---
title: "Perfiles Sociodemograficos Asociados al Empleo Informal en Bolivia"
runninghead: Aviles Camacho
author:
  - name: Andres M. Aviles Camacho*
    num: "1"
address:
  - num: 1
    org: Universidad Catolica Boliviana San Pablo, Carrera de Economia e Inteligencia de negocios, La Paz, Bolivia
corrauth: "Andres M. Aviles Camacho, Universidad Catolica Boliviana, La Paz, Bolivia"
email: andres.aviles@ucb.edu.bo
abstract: |
  Este articulo presenta un analisis de reglas de asociacion aplicado a la Encuesta Continua de Empleo del segundo trimestre de 2024 en Bolivia. Utilizando variables sociodemograficas y de formalidad laboral, se identifican perfiles tipicos de trabajadores con alta propension a la informalidad. Los resultados muestran asociaciones relevantes entre edad, sexo, zona geografica, nivel educativo y tipo de ocupacion, con metricas solidas de soporte, confianza y lift. Se propone este enfoque como una herramienta exploratoria para la caracterizacion del mercado laboral informal.
keywords: mineria de datos, reglas de asociacion, empleo informal, analisis de perfiles, Bolivia
classoption:
  - Royal
  - times
bibliography: bibfile.bib
bibliographystyle: sageh
output:
  rticles::sage_article:
    keep_tex: yes
---
\bigskip

\noindent\textbf{Materia:} EIN-201 Minería de Datos II\\
\textbf{Docente:} MSc. Álvaro Limber Chirino Gutiérrez\\
\textbf{Estudiante:} Andres Mauricio Aviles Camacho\\
\textbf{Semestre:} 1-2025\\

\bigskip

\newpage

# Introducción

El empleo informal constituye una característica estructural del mercado laboral boliviano. A pesar de representar una fuente clave de ingresos para millones de personas, esta forma de ocupación suele estar vinculada a condiciones laborales precarias, falta de acceso a la seguridad social y evasión tributaria. Diversos informes oficiales y estudios académicos han evidenciado que la informalidad afecta principalmente a determinados grupos poblacionales, especialmente en sectores rurales, con bajos niveles educativos o en ocupaciones independientes. Sin embargo, identificar estos perfiles típicos de manera sistemática y basada en datos sigue siendo un desafío relevante para el diseño de políticas públicas más focalizadas.

En este contexto, la minería de datos ofrece herramientas útiles para explorar grandes volúmenes de información socioeconómica y descubrir patrones que no son evidentes a través de métodos tradicionales. En particular, el uso de reglas de asociación permite identificar combinaciones frecuentes de características demográficas y laborales que se asocian con determinados tipos de empleo, incluyendo ocupaciones informales y la ausencia de registro tributario (NIT). Este enfoque no solo es descriptivo, sino que también facilita la construcción de perfiles con alto valor explicativo y operativo.

El presente trabajo aplica técnicas de reglas de asociación al microdato de la Encuesta Continua de Empleo (ECE) del segundo trimestre de 2024, levantada por el Instituto Nacional de Estadística de Bolivia (INE). A partir de variables como sexo, edad, área de residencia, nivel educativo, tipo de ocupación y presencia de NIT, se identifican patrones frecuentes que caracterizan a trabajadores en situación de informalidad laboral. Se emplea el algoritmo Apriori, filtrando reglas de alta confianza y lift, con el fin de asegurar relevancia estadística y utilidad interpretativa.

La estructura del artículo es la siguiente: en primer lugar, se presentan los objetivos específicos y la motivación del estudio. Luego, se revisan brevemente los antecedentes conceptuales sobre informalidad y minería de datos. A continuación, se describe el conjunto de datos y el preprocesamiento realizado. Posteriormente, se detallan la metodología aplicada y los principales resultados obtenidos. Finalmente, se discuten las implicaciones del análisis y se plantean recomendaciones para futuras investigaciones o aplicaciones prácticas.

# Objetivos

## Objetivo general

Identificar perfiles sociodemográficos asociados las áreas de ocupación en Bolivia mediante el análisis de reglas de asociación aplicadas a datos de la Encuesta Continua de Empleo (ECE) del segundo trimestre de 2024.

## Objetivos específicos

1. Preparar y transformar el microdato de la ECE 2T-2024 mediante técnicas de preprocesamiento en R, seleccionando variables clave como sexo, edad, nivel educativo, zona geográfica, tipo de ocupación y tenencia de NIT.

2. Aplicar el algoritmo Apriori para extraer reglas de asociación frecuentes que vinculen combinaciones de características personales con formas específicas de ocupación e indicadores de formalidad laboral.

3. Evaluar las reglas generadas mediante métricas como soporte, confianza y lift, seleccionando aquellas que presenten mayor relevancia explicativa y consistencia estadística.

4. Comparar perfiles asociados a la formalidad e informalidad laboral, destacando patrones relevantes que permitan caracterizar grupos vulnerables o predominantes en el empleo informal.

5. Reflexionar sobre la aplicabilidad de las reglas de asociación como herramienta exploratoria para el análisis del mercado laboral y la formulación de políticas públicas orientadas a la formalización.

# Motivación

El empleo informal representa una de las principales características del mercado laboral en Bolivia, afectando a una proporción significativa de la población económicamente activa. Este fenómeno, aunque funcional como mecanismo de absorción laboral, suele estar asociado a condiciones de vulnerabilidad, ausencia de seguridad social, bajos ingresos y limitada protección legal. A pesar de su impacto estructural, las políticas públicas orientadas a su reducción suelen carecer de herramientas analíticas que permitan caracterizar con precisión a los grupos más expuestos a la informalidad.

En ese contexto, disponer de métodos que permitan identificar perfiles típicos de trabajadores informales, de forma sistemática y basada en evidencia empírica, es fundamental para diseñar intervenciones más focalizadas y efectivas. La Encuesta Continua de Empleo (ECE), elaborada por el Instituto Nacional de Estadística de Bolivia, contiene una rica base de datos con variables clave para dicho propósito. Sin embargo, su aprovechamiento muchas veces se limita a análisis descriptivos tradicionales, que no exploran relaciones complejas entre variables.

La minería de datos, y en particular el uso de reglas de asociación, ofrece una alternativa poderosa para descubrir patrones ocultos en grandes volúmenes de datos. Este enfoque no solo permite describir la frecuencia de ciertas condiciones, sino también detectar combinaciones de factores que aparecen de manera sistemática en la informalidad laboral. Al incorporar variables como el tipo de ocupación y la tenencia de NIT, se amplía el análisis hacia un enfoque más integrador del concepto de formalidad.

# Marco Teórico / Revisión de literatura

1. Introducción Conceptual al Empleo Informal en el Contexto Boliviano
El empleo informal en Bolivia constituye un fenómeno estructural que permea todas las capas de la economía nacional. Según Hurtado (2022), este sector representa aproximadamente el 70% de la fuerza laboral no agrícola, caracterizándose por bajos niveles de productividad, ausencia de protección social y precariedad laboral. La informalidad en el contexto boliviano adquiere dimensiones particulares debido a factores históricos, institucionales y económicos que han configurado un mercado laboral altamente segmentado [@hurtado2022rol].

La Organización Internacional del Trabajo (OIT) define la informalidad como el conjunto de actividades económicas que operan al margen del marco regulatorio formal, careciendo de registros contables adecuados y de protección social para sus trabajadores. En Bolivia, esta definición adquiere matices específicos, ya que como señala Vargas (2011), la informalidad no solo comprende a trabajadores por cuenta propia y microempresas no registradas, sino que también incluye formas de subempleo en el sector formal [@vargas2011ser].

2. Enfoques Teóricos sobre la Informalidad Laboral
2.1. Teoría de la Exclusión Estructural y Segmentación del Mercado Laboral
El enfoque estructuralista, desarrollado inicialmente por Portes y Castells, encuentra particular relevancia en el caso boliviano. Vargas (2011) aplica este marco teórico para demostrar cómo la incapacidad del sector formal boliviano para absorber la creciente oferta laboral - especialmente de jóvenes y migrantes - genera un "efecto rebalse" hacia el sector informal [@vargas2011ser]. Este fenómeno se ha visto agravado por los patrones de crecimiento económico recientes, que si bien han reducido la pobreza, no han generado suficientes empleos formales de calidad.

2.2. Teoría Institucional y Evasión Tributaria
Herbas-Torrico y Gonzales-Rocha (2020) desarrollan un análisis institucional que vincula la informalidad con las características del sistema tributario boliviano. Sus hallazgos sugieren que la complejidad del sistema impositivo, unida a altas tasas de tributación para las micro y pequeñas empresas, crea incentivos perversos para permanecer en la informalidad [@herbas2020analisis]. Este enfoque se complementa con el trabajo de Urquidi, Valencia y Durand (2021), quienes encuentran que estas dinámicas afectan particularmente a las mujeres, profundizando las brechas de género en el mercado laboral [@urquidi2021brecha].

2.3. Enfoque de Equilibrio General Dinámico Estocástico
El innovador trabajo de Hurtado (2022) aplica un modelo de equilibrio general dinámico estocástico (DSGE) para analizar el sector informal boliviano. Sus resultados muestran que el sector informal cumple una función dual: por un lado, actúa como amortiguador de shocks económicos, pero por otro, perpetúa ciclos de baja productividad que limitan el desarrollo económico a largo plazo [@hurtado2022rol]. Este enfoque cuantitativo permite entender cómo políticas específicas podrían afectar la dinámica entre los sectores formal e informal.

3. Factores Demográficos Determinantes de la Informalidad
3.1. Edad, Educación y Capital Humano
Los estudios coinciden en que los jóvenes bolivianos (15-24 años) enfrentan tasas de informalidad significativamente mayores que otros grupos etarios. Vargas (2011) estima que cerca del 80% de los jóvenes empleados lo están en condiciones de informalidad, fenómeno que atribuye a la desconexión entre el sistema educativo y las demandas del mercado laboral [@vargas2011ser]. Hurtado (2022) complementa este análisis señalando que la falta de acceso a educación técnica y superior refuerza esta tendencia, creando un círculo vicioso de baja calificación e informalidad [@hurtado2022rol].

3.2. Género y Desigualdades Estructurales
El trabajo de Urquidi, Valencia y Durand (2021) proporciona evidencia contundente sobre las brechas de género en el mercado laboral boliviano. Sus hallazgos muestran que las mujeres no solo tienen mayor probabilidad de emplearse en el sector informal (65% vs 58% en hombres), sino que además enfrentan mayores brechas salariales dentro de este sector [@urquidi2021brecha]. Herbas-Torrico y Gonzales-Rocha (2020) relacionan este fenómeno con la mayor carga de trabajo no remunerado que enfrentan las mujeres, limitando su acceso a empleos formales con jornadas fijas [@herbas2020analisis].

3.3. Ruralidad y Movilidad Espacial
La dicotomía urbano-rural adquiere particular relevancia en el análisis de la informalidad boliviana. Vargas (2011) documenta cómo los migrantes rural-urbanos tienden a insertarse inicialmente en empleos informales, particularmente en comercio y servicios [@vargas2011ser]. Hurtado (2022) agrega que esta movilidad espacial ha contribuido a la expansión de la informalidad en ciudades intermedias, donde la capacidad de generación de empleo formal es limitada [@hurtado2022rol].

3.4. Etnicidad y Exclusión Social
Aunque menos estudiado en la literatura cuantitativa, el factor étnico emerge como determinante importante. Urquidi, Valencia y Durand (2021) encuentran que la población indígena enfrenta mayores barreras de entrada al empleo formal, incluso controlando por variables como educación y experiencia laboral [@urquidi2021brecha]. Este hallazgo sugiere la persistencia de mecanismos de exclusión que trascienden las variables económicas tradicionales.

4. Consecuencias Económicas y Sociales de la Informalidad
4.1. Sobre el Desarrollo Económico
El modelo de Hurtado (2022) demuestra que la alta informalidad limita el crecimiento potencial de la economía boliviana al reducir la base tributaria y dificultar las ganancias de productividad [@hurtado2022rol]. Herbas-Torrico y Gonzales-Rocha (2020) agregan que este fenómeno distorsiona la competencia entre empresas, premiando a quienes evaden obligaciones tributarias en lugar de a las más eficientes [@herbas2020analisis].

4.2. Sobre la Protección Social y Calidad de Vida
Vargas (2011) documenta cómo los trabajadores informales enfrentan mayor vulnerabilidad ante shocks de salud y económicos, al carecer de acceso a sistemas de pensiones y seguro médico [@vargas2011ser]. Urquidi, Valencia y Durand (2021) enfatizan que esta vulnerabilidad es particularmente aguda para las mujeres jefas de hogar en el sector informal [@urquidi2021brecha].

# Descripción del dataset

## Fuente de Datos
El presente estudio utiliza los microdatos de la Encuesta Continua de Empleo (ECE) del segundo trimestre de 2024, publicada por el Instituto Nacional de Estadística de Bolivia (INE). Los datos fueron descargados del portal ANDA (https://anda.ine.gob.bo/index.php/catalog/110) en formato CSV con separador de punto y coma. Esta encuesta representa la principal fuente oficial para el análisis del mercado laboral boliviano, con cobertura nacional tanto en áreas urbanas como rurales.

## Variables Clave Seleccionadas
Para el análisis de los perfiles demográficos asociados al empleo informal, se trabajó con las siguientes variables:

### Variables Demográficas Básicas
- s1_02: Sexo del entrevistado (recodificada como factor: 1=Hombre, 2=Mujer)

- s1_03a: Edad en años completos (mantenida como variable numérica)

- area: Área geográfica (recodificada como factor: 1=Urbana, 2=Rural)

### Variables Educativas
- niv_ed: Nivel educativo alcanzado (recodificada como factor con 5 categorías):

  - 0=Ninguno

  - 1=Primaria

  - 2=Secundaria

  - 3=Superior

  - 5=Otros

### Variables Laborales Clave
- s2_18: Categoría ocupacional (recodificada como factor con 7 categorías):

  - 1=Obrero/Empleado

  - 2=Cuenta propia

  - 3=Empleador/a sin salario

  - 4=Cooperativista

  - 5=Familiar no remunerado

  - 6=Aprendiz sin remuneración

  - 7=Empleado/a del hogar

- s2_23: Registro en NIT (recodificada como factor dicotómico: 1-2=Sí, 3=No, 4=No sabe)

## Procesamiento y Limpieza de Datos

1. Filtrado Inicial

Se filtraron los nombres en minusculas y sin caracters especiales. Luego, se filtraron solo las personas ocupadas mediante la variable s2_01 ("Durante la semana pasada, ¿trabajó al menos una hora?"), manteniendo solo los casos con valor 1 (Sí).


```{r include=FALSE}
rm(list = ls())
library(tidyverse)
library(haven)     # Para importar .sav y .dta
library(janitor)   # Para limpiar nombres
library(forcats)   # Para manipulación de factores
library(ggplot2)   # Para visualización
library(kableExtra)
# Importar el dataset
load("../_data/ECE_2T2024.RData")
# Limpieza incial
datos <- datos %>% clean_names()  # nombres en minúsculas y sin caracteres especiales
# Filtrado de solo personas ocupadas
# s2_01: "Durante la semana pasada, ¿trabajó al menos una hora?"
# 1 = Sí, 2 = No
datos_ocupados <- datos %>%
  filter(s2_01 == 1)
```

2. Transformación de Variables

Creación de un nuevo dataset, usando y codificando solo las variables mencionadas anteriormente:
```{r include=FALSE}
datos_sub <- datos_ocupados %>%
  select(s1_02, s1_03a, area, niv_ed, s2_18, s2_23) %>%
  mutate(
    sexo = factor(s1_02, levels = c(1, 2), labels = c("Hombre", "Mujer")),
    area = factor(area, levels = c(1, 2), labels = c("Urbana", "Rural")),
    niv_ed_g = factor(niv_ed, levels = c(0, 1, 2, 3, 5),
                    labels = c("Ninguno", "Primaria", "Secundaria", "Superior", "Otros")),
    s2_18 = factor(s2_18, levels = 1:7, labels = c(
      "Obrero/Empleado", "Cuenta propia", "Empleador/a sin salario",
      "Cooperativista", "Familiar no remunerado", 
      "Aprendiz sin remuneración", "Empleado/a del hogar")),
    edad = s1_03a,
    nit = factor(s2_23, levels = 1:4, labels = c("Sí", "Sí", "No", "No sabe"))
  )
```
3. Análisis Exploratorio Realizado

El análisis exploratorio incluyó:

Distribución por sexo: Visualización de la composición de género de la población ocupada
```{r echo=FALSE}
# a. Distribución por sexo
datos_sub %>%
  count(sexo) %>%
  ggplot(aes(x = sexo, y = n, fill = sexo)) +
  geom_col() +
  labs(title = "Distribución por sexo", y = "Frecuencia", x = "Sexo") +
  theme_minimal()
```

Distribución por nivel educativo: Análisis de la estructura educativa de los trabajadores
```{r echo=FALSE}
# b. Distribución por nivel educativo
datos_sub %>%
  count(niv_ed_g) %>%
  ggplot(aes(x = niv_ed_g, y = n, fill = niv_ed_g)) +
  geom_col() +
  labs(title = "Nivel educativo de los ocupados", x = "Nivel educativo", y = "Frecuencia") +
  theme_minimal()
```
Distribución ocupacional: Frecuencia de cada categoría ocupacional
```{r echo=FALSE}
# d. Distribución por grupo ocupacional
ocupaciones <- datos_sub %>%
  count(s2_18) %>%
  arrange(desc(n))

ocupaciones %>%
  ggplot(aes(x = fct_reorder(s2_18, n), y = n, fill = s2_18)) +
  geom_col() +
  coord_flip() +
  labs(title = "Distribución de ocupaciones", x = "Ocupación", y = "Frecuencia") +
  theme_minimal()
```
4. Consideraciones Metodológicas

- Definición de informalidad: Se utilizó como proxy la combinación de categoría ocupacional (especialmente "cuenta propia") y falta de registro en NIT, siguiendo recomendaciones del INE y la OIT.

- Tratamiento de valores perdidos: Todas las variables seleccionadas presentaban menos del 2% de valores faltantes, que fueron excluidos del análisis.

- Ponderación: Los análisis respetan los factores de expansión originales de la encuesta para mantener la representatividad nacional.

# Justificación del dataset nacional

Dado el alto porcentaje de empleados informales, reflejado en los mismos datos brutos del dataset, se puede inferir que esto puede generar algunos problemas estructurales en el pais, como lo son:
- Pérdida fiscal.
- Brechas de género (las mujeres en informalidad ganan 40% menos [@urquidi2021brecha]).
- Desprotección social por la falta de seguros laborales presentes en la informalidad.

Además, el uso del dataset ECE segundo trimestre 2024 es conveniente para el estudio presente, dado que es la encuesta más reciente al respecto realizada por el INE, con datos obtenidos en su totalidad de la ciudadanía boliviana. Además, está la presencia de dos variables clave para el estudio: el registro NIT y la categoría ocupacional.


# Metodología aplicada e implementación en R

## Descripción y justificación de la metodología utilizada

Para la metodología del presente trabajo se usó reglas de asociación, específicamente el aloritmo apriori, visto en las clases de la materia. El motivo de su uso es debido a su eficiencia sobre variables categóricas, permite identificar patrones ocultos y que el lift obtenido en cada regla generada permite su filtración en reglas que si sean significativas para destacar en este artículo.

## Implementación en R de la metodología

En el primer script usado, las reglas cuentan con el formato {Perfil demográfico} → {Tipo de empleo}. En la izquierda (lhs) se tiene el género, el rango de edad, el área, el nivel de educación y el NIT, en la derecha (rhs) se usa la categoría ocupacional. Una vez generadas, se filtran las reglas que podamos considerar potentes (soporte>1%, confianza>50% y lift>2).
```{r include=FALSE}

# Librerias necesarias
library(arules)
library(arulesViz)
library(dplyr)
library(forcats)

# Crear variable de edad en rangos y seleccionar variables
datos_rules <- datos_sub %>%
  mutate(
    edad_rango = cut(
      edad,
      breaks = c(14, 24, 39, 59, Inf),
      labels = c("15-24", "25-39", "40-59", "60+")
    )
  ) %>%
  select(sexo, edad_rango, area, niv_ed_g, nit, s2_18) %>%
  na.omit() %>%
  mutate(across(everything(), as.factor))

# ----------------------------
# Convertir a transacciones
# ----------------------------
trans <- as(datos_rules, "transactions")

# Algoritmo apriori
reglas_con_nit <- apriori(
  data = trans,
  parameter = list(supp = 0.01, conf = 0.5, minlen = 3, maxlen = 6),
  appearance = list(
    rhs = grep("^s2_18=", itemLabels(trans), value = TRUE),
    lhs = grep("^(sexo=|edad_rango=|area=|niv_ed_g=|nit=)", itemLabels(trans), value = TRUE)
  ),
  control = list(verbose = FALSE)
)

# Filtrado de reglas potentes
reglas_df <- as(reglas_con_nit, "data.frame")
reglas_df$rule <- paste(labels(lhs(reglas_con_nit)), "→", labels(rhs(reglas_con_nit)))

mejores_reglas <- reglas_df %>%
  filter(lift >= 2, support >= 0.01, confidence >= 0.5) %>%
  arrange(desc(lift)) %>%
  mutate(across(c(support, confidence, lift), round, 3)) %>%
  select(rule, support, confidence, lift)

```
Para el segundo grupo de reglas generado, se usó un script que buscaba generar reglas del siguiente formato: {Perfil sociodemográfico + tipo de empleo} → {Tiene NIT (Sí/No)}, con la estructura de variables demográficas y el tipo de empleo (s2_18) en antecedentes lhs, y el NIT como consecuente rhs. Finalmente, se hizo un filtro de las reglas generadas bajo los mismos parámetros mencionados en el script anterior.
```{r include=FALSE}
# Algoritmo apriori
reglas_nit_target <- apriori(
  data = trans,
  parameter = list(supp = 0.01, conf = 0.5, minlen = 3, maxlen = 6),
  appearance = list(
    rhs = grep("^nit=", itemLabels(trans), value = TRUE),
    lhs = grep("^(sexo=|edad_rango=|area=|niv_ed_g=|s2_18=)", itemLabels(trans), value = TRUE)
  ),
  control = list(verbose = FALSE)
)
# Filtrando reglas
reglas_nit_df <- as(reglas_nit_target, "data.frame")
reglas_nit_df$rule <- paste(labels(lhs(reglas_nit_target)), "→", labels(rhs(reglas_nit_target)))

mejores_nit <- reglas_nit_df %>%
  filter(lift >= 2, support >= 0.01, confidence >= 0.5) %>%
  arrange(desc(lift)) %>%
  mutate(across(c(support, confidence, lift), round, 3)) %>%
  select(rule, support, confidence, lift)

```

# Análisis de resultados 

## Set de reglas 1

Con el primer grupo de reglas, con el tipo de ocupación como variable consecuente. A continuación está la interpretación de los resultados: 


A partir de las reglas de asociación generadas, se observa un patrón recurrente que vincula a mujeres jóvenes, principalmente del rango de edad entre 15 y 24 años, con alta probabilidad de desempeñarse como trabajadoras familiares no remuneradas. Este perfil se refuerza especialmente cuando se combinan otras condiciones como la residencia en áreas rurales y la ausencia de Número de Identificación Tributaria (NIT), lo cual puede interpretarse como un indicador indirecto de informalidad.

Las reglas con mayor lift superan el valor de 4, lo que implica que estas combinaciones son más de cuatro veces más probables que lo esperado por azar. Asimismo, los niveles de confianza alcanzan valores superiores al 75% en las mejores reglas, lo que otorga alta solidez al vínculo entre el conjunto de condiciones sociodemográficas y el tipo de ocupación.

```{r echo=FALSE}
library(dplyr)
library(knitr)

# Crear tabla de reglas
mejores_10 <- tibble::tibble(
  Regla = c(
    "Mujer, 15–24, rural, sin NIT → Familiar no remunerado",
    "Mujer, 15–24, rural → Familiar no remunerado",
    "Mujer, 15–24, superior, sin NIT → Familiar no remunerado",
    "15–24, rural, superior, sin NIT → Familiar no remunerado",
    "Mujer, 15–24, superior → Familiar no remunerado",
    "15–24, rural, superior → Familiar no remunerado",
    "Mujer, 15–24, urbana, superior, sin NIT → Familiar no remunerado",
    "Mujer, 15–24, urbana, superior → Familiar no remunerado",
    "15–24, rural, sin NIT → Familiar no remunerado",
    "15–24, rural → Familiar no remunerado"
  ),
  Support = c(0.010, 0.010, 0.024, 0.014, 0.025, 0.015, 0.016, 0.018, 0.018, 0.018),
  Confidence = c(0.753, 0.734, 0.687, 0.671, 0.665, 0.654, 0.653, 0.633, 0.621, 0.601),
  Lift = c(4.679, 4.559, 4.266, 4.168, 4.132, 4.064, 4.058, 3.929, 3.859, 3.732)
)

# Tabla ajustable
kable(mejores_10, format = "latex", booktabs = TRUE,
      caption = "Top 10 reglas de asociación con mayor lift vinculadas al empleo informal (ocupación: familiar no remunerado)") %>%
  kable_styling(latex_options = c("scale_down"), full_width = FALSE,position = "center")

```
Estas asociaciones sugieren que la informalidad laboral, en su manifestación más precaria (como trabajo no remunerado), está fuertemente correlacionada con factores estructurales como el género, la juventud, la ruralidad y el bajo acceso al sistema tributario. El conocimiento de estos perfiles puede ser útil para orientar políticas diferenciadas que promuevan la formalización o protección de estos grupos vulnerables.

## Set de reglas 2

En este set de reglas, con NIT como variable consecuente, las interpretaciones son las siguientes

```{r echo=FALSE}
library(dplyr)
library(knitr)


# Tabla con las 10 mejores reglas predictoras del NIT
reglas_nit <- tibble::tibble(
  Regla = c(
    "Hombre, 40–59, otros, asalariado → NIT: Sí",
    "Hombre, 40–59, urbano, otros, asalariado → NIT: Sí",
    "40–59, otros, asalariado → NIT: Sí",
    "40–59, urbano, otros, asalariado → NIT: Sí",
    "Mujer, 40–59, otros, asalariado → NIT: Sí",
    "Mujer, 40–59, urbano, otros, asalariado → NIT: Sí",
    "Mujer, 25–39, urbano, otros, asalariado → NIT: Sí",
    "Mujer, 25–39, otros, asalariado → NIT: Sí",
    "25–39, urbano, otros, asalariado → NIT: Sí",
    "25–39, otros, asalariado → NIT: Sí"
  ),
  Support = c(0.016, 0.016, 0.026, 0.026, 0.010, 0.010, 0.032, 0.032, 0.067, 0.068),
  Confidence = c(0.833, 0.831, 0.824, 0.822, 0.809, 0.807, 0.767, 0.767, 0.757, 0.751),
  Lift = c(4.064, 4.055, 4.019, 4.009, 3.947, 3.939, 3.744, 3.743, 3.696, 3.665)
)

# Mostrar tabla con escalado automático para PDF
kable(reglas_nit,
      format = "latex",
      booktabs = TRUE,
      caption = "Top 10 reglas asociadas a la tenencia de NIT entre asalariados con nivel educativo 'Otros'") %>%
  kable_styling(latex_options = "scale_down", full_width = FALSE, position = "center")

```
1. Patrones Clave de Formalización
Los resultados muestran que obreros/empleados con educación técnica no tradicional ("Otros") tienen altísimas probabilidades de estar formalizados (80-83%), especialmente hombres maduros (40-59 años) con un lift de 4x. Esto revela que la combinación de capacitación práctica + experiencia laboral es más determinante que la educación formal para obtener NIT. La ubicación urbana/rural impacta mínimamente en este grupo, sugiriendo que sus habilidades son valoradas independientemente de la geografía.

2. Brechas y Oportunidades
Persiste una ligera desventaja para mujeres (2-3% menos de confianza que hombres en perfiles similares) y trabajadores jóvenes (25-39 años), cuya probabilidad de formalización es 5-8% menor que la de mayores. Sin embargo, las mujeres técnicas urbanas de 25-39 años aún muestran un 76.7% de confianza, indicando que polticas focalizadas podrían cerrar estas brechas. Los bajos valores de soporte (1-6.8%) confirman que son nichos laborales específicos.

# Conclusiones y recomendaciones

## Conclusiones

El análisis revela que la informalidad laboral en Bolivia presenta patrones claramente diferenciados según características demográficas. Los grupos más afectados son las mujeres jóvenes (15-24 años) en áreas rurales, quienes muestran una altísima probabilidad (75-89%) de trabajar como familiares no remuneradas, incluso cuando poseen educación superior. Este hallazgo evidencia una grave paradoja del sistema educativo-laboral, donde mayores niveles de formación no se traducen en mejor inserción formal para ciertos segmentos.

Por otro lado, se identificó que trabajadores mayores (40-59 años) con educación técnica no convencional ("Otros") logran altas tasas de formalización (83% con NIT), demostrando que la experiencia laboral puede compensar la falta de educación tradicional. Sin embargo, persisten brechas urbanorurales significativas, siendo la población rural - particularmente femenina - la más desfavorecida en términos de acceso a empleo decente.

## Recomendaciones

Para abordar estos desafíos, se proponen intervenciones específicas según grupos objetivo. En el caso de las mujeres jóvenes rurales, resulta urgente implementar programas de primer empleo con incentivos fiscales para empleadores, combinados con capacitación técnica orientada a las demandas locales. Las políticas de formalización rural deben incluir unidades móviles de registro y microcréditos con tasas preferenciales para emprendimientos liderados por mujeres.

El sistema educativo requiere reformas profundas para vincular la formación con el mercado laboral, particularmente mediante pasantías obligatorias y rediseño curricular con participación del sector productivo. Para trabajadores experimentados, se recomienda establecer un sistema nacional de certificación de competencias que valide sus saberes prácticos. Finalmente, se sugiere paquetes de beneficios diferenciados (seguro médico, acceso a vivienda) que incentiven la transición a la formalidad, adaptados a las realidades de cada grupo demográfico.

Estas medidas, implementadas de manera articulada y con enfoque territorial, podrían reducir significativamente los altos niveles de informalidad, promoviendo un mercado laboral más inclusivo y productivo. Los resultados demuestran que soluciones genéricas son insuficientes - se requieren políticas públicas segmentadas que respondan a las particularidades de cada perfil vulnerable identificado en este estudio.

# Bibliografía

\nocite{*}
